---
title: "Untitled"
output: html_document
date: "2024-05-11"
---

# Statystyka opisowa

## Laboratorium 02

```{r setup, include=FALSE}
knitr::opts_chunk$set(echo = TRUE)
color_palette2 <- c("#92a1c3", "#bed1e3", "#f3a0ad", "#ffd3dd", "#cca1c9")
stacje <- read.csv2("stacje.csv")
butelki <- read.csv2("butelki.csv")
```

### Zadanie 1.

Badania demograficzne przeprowadzone w 1988 roku w USA wykazały, że wśród kobiet (mających 18 i więcej lat) było: 17364 tyś. panien, 56128 tyś. mężatek, 11239 tyś. wdów i 8170 tyś. rozwódek.

a)  Utworzyć wykres kołowy dla stanu cywilnego danej grupy kobiet. Porównać różne formy opisu wykresu.

```{r}
liczba_kobiet <- c(17364, 56128, 11239, 8170)
stan <- c("panna", "mężatka", "wdowa", "rozwodka")
wszystkie_kobiety <- sum(liczba_kobiet)
procent_kobiety <- round(liczba_kobiet*100/wszystkie_kobiety, 2)

pie(liczba_kobiet, labels = paste(procent_kobiety, "%", sep = ""), 
    col = color_palette2[1:4])
legend("topright",stan, fill = color_palette2[1:4])
title("Stan cywilny kobiet w USA")

pie(liczba_kobiet, labels = stan, col = color_palette2[1:4])
legend("topright", paste(procent_kobiety, "%", sep = ""), fill = color_palette2[1:4])
title("Stan cywilny kobiet w USA")

pie(liczba_kobiet, 
    labels = paste(stan, paste(procent_kobiety, "%", sep = ""), sep = "\n"), 
    col = color_palette2[1:4])
title("Stan cywilny kobiet w USA")
```

b)  Utworzyć wykres słupkowy dla stanu cywilnego danej grupy kobiet. Porównać różne rodzaje wykresów i formy ich opisu.

```{r}
barplot(liczba_kobiet, names = stan, col = color_palette2[4])
title("Stan cywilny kobiet w USA")
barplot(liczba_kobiet, names = stan, col = color_palette2[1:4],
        legend = liczba_kobiet)
title("Stan cywilny kobiet w USA")
barplot(procent_kobiety, names = stan, col = color_palette2[1:4],
        legend = paste(procent_kobiety, "%", sep = ""))
title("Stan cywilny kobiet w USA")
```

### Zadanie 2.

Koncern paliwowy planuje otworzyć nową stację benzynową w pewnym mieście. Rozważane są cztery możliwe lokalizacje stacji – w południowej, północnej, zachodniej i wschodniej dzielnicy miasta (oznaczenia dzielnic: S – południowa, N – północna, W – zachodnia i E – wschodnia). W ramach badania opinii społecznej odnośnie preferowanej lokalizacji stacji zapytano o to tysiąc kierowców. Ich odpowiedzi znajdują się w pliku stacje.csv. Utworzyć wykres słupkowy i wykres kołowy dla badanych preferencji.

```{r}
# do uzyskania rozkladu udzielanych informacji uzywamy funkcji table
# funkcja table zlicza wystabienie kazdej kombinacji faktorow (unikatowych zmiennych)
stacje_summarised <- table(stacje)

# funkcja prop.table zwroci nam proporcje miedzy wartosciami (powie nam jaka czescia calosci
# jest dana wartosc)

pie(stacje_summarised, col = color_palette2[1:4])
legend("topright", legend = prop.table(stacje_summarised)*100, 
       fill = color_palette2[1:4])
title("Badanie preferencje lokalizacji stacji")

barplot(stacje_summarised, col = color_palette2[1:4], 
        legend.text = stacje_summarised, 
        args.legend = list(x = "topleft"))
title("Badanie preferencje lokalizacji stacji")
barplot(prop.table(stacje_summarised)*100, col = color_palette2[1:4], 
        legend.text = paste(prop.table(stacje_summarised)*100, "%", sep = ""), 
        args.legend = list(x = "topleft"))
title("Badanie preferencje lokalizacji stacji")
```

### Zadanie 3.

Poniższe dane odpowiadają notowaniom pewnej spółki (w PLN) w kolejnych 20 dniach:

23.30 24.50 25.30 25.30 24.30 24.80 25.20 24.50 24.60 24.10

24.30 26.10 23.10 25.50 22.60 24.60 24.30 25.40 25.20 26.80

Utworzyć wykres cen akcji jako funkcję czasu (szereg czasowy).

```{r, warning=FALSE}
# do zaczytania danych z pliku PDF (linie tekstu) wykorzystamy funkcje scan

notowania_spolki <- scan(nlines = 2)
23.30 24.50 25.30 25.30 24.30 24.80 25.20 24.50 24.60 24.10
24.30 26.10 23.10 25.50 22.60 24.60 24.30 25.40 25.20 26.80 

# w ogolnosci scan nie zadziala w RMarkdown
# RStdio uzywa nieinteraktywnym sesji R do kompliacji plikow R Markdown, co w skrocie 
# oznacza, ze funkcje wymagajce ludzkiej interakcij nie zadzialaja
# mozna to uminac wpisujac do konsoli rmarkdown::render("nazwapliku.Rmd") i nastepnie z
# poziomu konsoli wpisywac linie z pliku 

```

```{r}
plot(x = 1:20, y = notowania_spolki, # x, y to przekazanie argumentow
     type = "l", col = color_palette2[1], lwd = 2, # rysujemy linie - tutaj l czyli sama linia
                                                   # bez punktow
     xlab = "dzień", ylab = "PLN", xaxt = "n") # zmieniamy nazwy osi, usuwamy podzialke na 
                                               # OX bo bedziemy ja potem zmieniac
title("Notowania spolki (PLN) w kolejnych 20 dniach")
axis(side=1, at=1:20, cex.axis = 0.8) # ustawienie nowej podzialki na osi OX

plot(x = 1:20, y = notowania_spolki,
     type = "b", col = color_palette2[5], lwd = 2, 
     xlab = "dzień", ylab = "PLN", xaxt = "n")
title("Notowania spolki (PLN) w kolejnych 20 dniach")
axis(side=1, at=1:20, cex.axis = 0.8)

# w przypadku szeregow czasowych nie zaczynanie od 0 nie jest podwalceniem zasad
# dobrego wychowania w tworzenia wykresow
```

### Zadanie 4.

Wytrzymałość na ciśnienie wewnętrzne szkła butelek jest ich ważną charakterystyką jakościową. W celu zbadania wytrzymałości butelek umieszcza się je w maszynie hydrostatycznej, po czym zwiększa się ciśnienie aż do zniszczenia butelki.

Plik butelki.csv zawiera dane opisujące graniczną wytrzymałość na ciśnienie wewnętrzne szkła badanej partii butelek (mierzone w psi).

a)  Utworzyć zmienną o nazwie cisnienie, opisującą wytrzymałość na ciśnienie wewnętrzne szkła butelek mierzone w MPa Wskazówka: 1psi = 0.0068947 MPa

    ```{r}
    cisnienie <- butelki$strength*0.0068947
    ```

<!-- -->

b)  Utworzyć histogram dla danych opisujących wytrzymałość butelek. Prześledzić wpływ liczby klas na kształt histogramu. Porównać różne rodzaje histogramów.

    ```{r}
    hist(cisnienie, col = color_palette2[2],
         main = "wytrzymałość butelek", xlab = "ciśnienie", ylab = "liczba butelek")
    hist(cisnienie, breaks = 4, col = color_palette2[2],
         main = "wytrzymałość butelek", xlab = "ciśnienie", ylab = "liczba butelek")
    hist(cisnienie, breaks = 10, col = color_palette2[2],
         main = "wytrzymałość butelek", xlab = "ciśnienie", ylab = "liczba butelek")
    hist(cisnienie, breaks = 20, col = color_palette2[2],
         main = "wytrzymałość butelek", xlab = "ciśnienie", ylab = "liczba butelek")
    # zuwazmy, ze dla zbyt duzej ilosci podzialow wykres staje sie nieczytelny - pojawia sie 
    # za duzo punktow skoku co znacznie zakloca czytelnosc wykresu
    hist(cisnienie, breaks = "FD", col = color_palette2[2],
         main = "wytrzymałość butelek", xlab = "ciśnienie", ylab = "liczba butelek")

    # Reguła Freedmana-Diaconisa bierze pod uwagę roznice miedzy histogramem danych empirycznych a 
    # gestoscia teoretycznego rozkładu prawdopodobienstwa Stara sie dobrac taka szerokosc
    # przedzialow, która minimalizuje roznice miedzy dwoma rodzajami rozkladu, przy jednoczesnym 
    # zachowaniu odpowiedniej szczegolowosci w analizie danych
    # Reguła pomaga w dobieraniu optymalnej szerokosci przedzialow histogramu tak, 
    # aby mozliwie dokładnie odzwierciedlaly one charakterystykę danych empirycznych i były 
    # porownywalne z teoretycznym modelem rozkładu prawdopodobieństwa
    ```

<!-- -->

c)  Utworzyć wykres łamanej liczności i nałożyć go na wykres histogramu.

    ```{r}
    h <- hist(cisnienie, breaks = "FD", col = color_palette2[2],
         main = "wytrzymałość butelek", xlab = "ciśnienie", ylab = "liczba butelek")
    lines(x = h$mids, y = h$counts, col = color_palette2[4], lwd = 2)
    # czyli na histogram nakladamy wykres liniowy - bedacy polaczeniem punktow gdzie x to
    # sreodek kazdego z przedzialow, a y to wysokosc kazdego slupka
    ```

<!-- -->

d)  Utworzyć wykres łodygowo-liściowy.

    ```{r}
    stem(cisnienie)
    # co robi to cudo?
    # bierzemy dwie pierwsze liczby dla kazdego rekordu (to sa te z lewej)
    # teraz kazda liczba jest zaokraglana tak, ze ma trzy miejsca po przecinku
    # czyli wartosci z prawej to trzecia wartosc dla kazdego rekordu
    stem(cisnienie, scale = 2) # scale mowi jak dluga bedzie lodyga
    # ustawiajac scale = 2 zwiekszylismy podzialke: zamiast 12 14 ... 24 mamy 12 13 14 15 ... 24
    # biorac scale = 3 bedziemy miely 12 12 13 13 14 14 ... 24 (czyli w srodku bedziemy mieli
    # podzial czy trzecia wartosc < 5 czy > 5
    stem(cisnienie, scale = 3)
    ```

<!-- -->

e)  Utworzyć i zinterpretować wykres skrzynkowy dla wytrzymałości butelek.

    ```{r}
    boxplot(cisnienie, horizontal = T, xlab = "ciśnienie", col = color_palette2[5])

    # jak rozumieć ten wykres?
    # kropki to outliers
    # czarna gruba kreska to mediana
    # pudelko to wartosci z kwartałów Q1-Q3
    # wartosci na przerywanej linii zakonczone kreskami to wartosci z nastepujacego przedzialu:
    # [min, max] gdzie
    # min = Q1 - 1.5*IQR 
    # max = Q3 + 1.5*IQR 
    # IQR = Q3 - Q1
    ```

<!-- -->

f)  Wyznaczyć i zinterpretować podstawowe statystyki próbkowe dla danych opisujących wytrzymałość butelek

    ```{r}
    {r}
    min(cisnienie) # minimum
    max(cisnienie) # maximum
    mean(cisnienie) # srednia arytmetyczna 
    mean(cisnienie, trim = 0.1) # srednia ucieta - dodajemy parametr trim, ktory ustala jaki
                                # procent wartosci obcinamy z gory i z dolu
    median(cisnienie) # mediana
    mad(cisnienie) # median absolute deviation med{|x1 - med(x)|, |x2-med(x)|, ..., |xn - med(x)|}
    var(cisnienie) # wariancja
    sd(cisnienie) # odchylenie standardowe
    IQR(cisnienie) # rozstep miedzykwartalowy
    range(cisnienie) # najmniejsza i najwieksza wartosc w wektorze
    diff(range(cisnienie)) #rozstep (roznica miedzy najmniejsza i najwieksza wartoscia)

    # -------------------------------

    # SREDNIA HARMONICZNA
    # mozemy zaimplementowac 
    length(cisnienie)/sum(1/cisnienie)
    # lub skorzystac z pakietu "psych"
    # install.packages("psych")
    library(psych)
    harmonic.mean(cisnienie)

    # SREDNIA GEOMETRYCZNA
    # mozemy zaimplementowac
    prod(cisnienie)^(1/length(cisnienie)) # funkcja prod zwraca iloczyn wektora
    # lub skorzystac z pakietu "psych"
    geometric.mean(cisnienie)

    # SREDNIA WINDSOROWSKA
    mean(winsor(cisnienie, trim = 0.1))
    # funkcja winsor zamienia zamienia wartosci z 0.1 z 0.9 kwartału na odpowiednia
    # minimalna i maksymalna wartosc dla wartosci z kwartalow 0.2-0.9
    # mozemy znow wykorzystac pakiet "psych"
    winsor.mean(cisnienie, trim = 0.1)

    # MODA
    # mozemy zaimplementowac: 
    # za pomoca funkcji table wyznaczamy czestosc wystepowania kazdej wartosci
    as.numeric(names(table(cisnienie))[which.max(table(cisnienie))])
    # lub skorzystac z pakietu "DescTools"
    #install.packages("DescTools")
    library(DescTools)
    # funkcja Mode() zwraca wektor z najczesciej wystepujacymi wartosciami 
    # przypisany jest atrybut freq, ktory zawiera czestosc wystepowania
    # aby wypisac sam wektor stosujemy funkcje as.vector
    as.vector(Mode(cisnienie))
    attr(Mode(cisnienie), which= "freq") # aby uzyskac informacje o czestosci wystepowania
                                         # wystarczy, ze wywolamy odpowiedni atrybut

    # WSPOLCZYNNIK ZMIENNOSCI
    # mozemy zaimplementowac: 
    sd(cisnienie)/abs(mean(cisnienie))
    # lub skorzystac z pakietu "geoveg"
    #install.packages("goeveg")
    library(goeveg)
    cv(cisnienie)

    # WSPOLCZYNNIK ASYMETRII (SKOSNOSC)
    # mozemy zaimplementowac lub skorzystac z pakietow na trzy sposoby:

    # skosnosc typu 1:
    (mean(cisnienie)-median(cisnienie))/sd(cisnienie)
    # korzystajac z pakietu "moments"
    #install.packages("moments")
    library(moments)
    skewness(cisnienie)
    # korzystajac z pakietu "psych"
    skew(cisnienie, type = 1)

    # skosnosc typu 2:
    ((mean(cisnienie)-median(cisnienie))*sqrt(length(cisnienie)*(length(cisnienie)-1)))/(sd(cisnienie)*(length(cisnienie)-2))
    # korzystajac z pakietu "psych"
    skew(cisnienie, type = 2)

    # skosnosc typu 3:
    print("typ 3")
    sum((cisnienie - mean(cisnienie))^3)/(length(cisnienie)*(sd(cisnienie)^3))
    # korzystajac z pakietu "psych"
    skew(cisnienie, type = 3)


    (sum(quantile(cisnienie, probs = c(0.25, 0.75)))-2*median(cisnienie))/IQR(cisnienie)


    # KURTOZA
    # lub skorzystac z pakietu "moments"
    kurtosis(cisnienie)
    ```

<!-- -->

g)  Obliczyć i zinterpretować 5, 10, 25, 50, 75, 90 i 95 percentyl dla rozważanych danych.

    ```{r}
    quantile(cisnienie, 0.05)
    quantile(cisnienie, 0.1)
    quantile(cisnienie, 0.25)
    quantile(cisnienie, 0.5)
    quantile(cisnienie, 0.75)
    quantile(cisnienie, 0.9)
    quantile(cisnienie, 0.95)
    ```

h)  Wyznaczyć 10% średnią uciętą dla danych opisujących wytrzymałość butelek. Porównać średnią uciętą ze średnią arytmetyczną i medianą. Prześledzić, jak zmienia się wartość średniej wraz ze zmianą stopnia ucięcia próbki.

    ```{r}
    mean(cisnienie, trim = 0.1)
    mean(cisnienie)

    # istotnie z wynikow ze srednia ucieta przyjmuje mniejsza wartosc
    # pokrywa sie to z przypuszczeniami, jakie moglibysmy miec na podstawie wykresu boxplot,
    # na ktorym to widzielismy, ze outliers to wartosci znacznie wyzsze od innych, ktore
    # zaklucaja wartosc sredniej przez zawyzenie

    # jak zmienia sie wartosc sredniej wraz ze zmiana stopnia uciecia probki
    trim_v <- seq(from = 0, to = 1, by = 0.00001)
    mean_trim <- sapply(trim_v, function(trim) mean(cisnienie, trim = trim))

    plot(trim_v, mean_trim, type = "l", col = color_palette2[3], lwd = 3,
         xlab = "wartość ucięcia średniej", ylab = "średnia", 
         main = "zmiana wartości średniej wraz ze zmianą stopnia ucięcia próbki")

    ```
