---
title: "Untitled"
output: html_document
date: "2024-05-21"
---

```{r setup, include=FALSE}
knitr::opts_chunk$set(echo = TRUE)
```

# Podstawy wnioskowania statystycznego, estymacja punktowa i przedziałowa

## Laboratorium 03

```{r include=FALSE}
color_palette3 = c("#d65da2", "#838a22", "#f68f71", "#9fcdee", "#fdbb45")
```

### Zadanko 1.

Wygenerować dwie próby losowe: 20 i 100 elementową, z rozkładu standardowego normalnego. Narysować dla obu prób dystrybuanty empiryczne i porównać je z odpowiednią dystrybuantą teoretyczną.

```{r}
# tworzymy dwie probki z rozkladu normalnego, odpowiednio 20 i 100 elementowe
# mamy parametry domyslne, poniewaz rozwazamy rozklad standarodwy normalny
x1 <- rnorm(n = 20)
x2 <- rnorm(n = 100)

# z lematu Gliwienki Cantallego wiemy, ze dystrybuanta empiryczna Fn dobrzy przybliza prawdziwa
# dystrybuante F badanego rozkladu
# zaobserwujmy to wiec na wykresach

plot(ecdf(x1), col = color_palette3[5], main = "Zbieganie dystrybuanty empirycznej do teoretycznej", ylab = "wartość dystrybuanty")
plot(ecdf(x2), col = color_palette3[4], add = TRUE)
curve(pnorm(x), col = color_palette3[1], lwd = 2, add = TRUE)
legend("topleft",legend = c("empiryczna n = 20", "empiryczna n = 100", "teoretyczna"), 
       col = color_palette3[c(5,4,1)], lty = 1)
```

### Zadanko 2.

Wygenerować 500-elementową próbę rozkładu standardowego Cauchy'ego (z parametrem położenia a = 0 i parametrem rozproszenia b = 1).

```{r}
# domyslnie wartosci parametru polozenia i paramteru rozproszenia to odpowiednio 0 i 1, 
# dlaego ich nie podajemy

# tworzymy zmienna z licznoscia probki
N_c = 500
# tworzymy 500 - elementowa probke rozkladu standardowego Cauchy'ego
Y_c = rcauchy(n = 500) 
```

-   Dla każdej podpróbki zawierającej n początkowych elementów próbki wyjściowej, obliczyć średnią oraz medianę. Następnie przedstawić na wspólnym wykresie zbiory {X : n = 1 \< K \< 500} n i {Med : n = 1 \< K\< 500} n . Przeanalizować wpływ liczności próby na zachowanie sięśredniej oraz mediany z próby. Czy statystyki te wydają się być sensownymi estymatorami parametru położenia a w tym modelu?

    ```{r}
    # zainicjujmy dwa wektory, ktore beda przechowywac wartosci sredniej i mediany dla 
    # kolejnych podprobek

    srednia_c <- c()
    mediana_c <- c()

    # bedziemy mieli N podzbiorow: wielkosci kolejnych probek beda odpowiednio od 1 do N
    # dla kazdej z probek liczymy w petli wartosc odpowiednio sredniej oraz mediany
    for (i in 1:N_c){
      srednia_c[i] <- mean(Y_c[1:i])
      mediana_c[i] <- median(Y_c[1:i])
    }

    # tworzenie wykresu 
    plot(x = 1:N_c, y = srednia_c, col = color_palette3[2], type = "l",
         xlab = "x", ylab = "wartość estymatora", main = "liczność próbki a średnia i mediana")
    lines(mediana_c, col = color_palette3[3])
    abline(h = 0, col = color_palette3[4])
    legend("bottomright", legend = c("średnia", "mediana"), col = color_palette3[2:3], lty = 1)

    # na podstawie powstalego wykresu widzimy, ze mediana jest bardzo sensownym estymatorem
    # wartosci a, poniewaz dla calej probki jej wartosc jest bardzo bliska 0
    # w przypadku sredniej, jej wartosc faktycznie zbiega do 0 wraz ze zwiekszaniem 
    # wielkosci probki
    # !! wyniki moga sie subtelnie roznic w zaleznosci od probki - obserwacja
    # skupia sie na zbieganiu wykresu do prostej a = 0
    ```

-   la każdej podpróbki zawierającej n początkowych elementów próbki wyjściowej obliczyć odchylenie standardowe Sn oraz odchylenie ćwiartkowe SQRn (gdzie SQR = IQR / 2 ). Następnie przedstawić na wspólnym wykresie zbiory {S : n = 1,K,500} n i {SQR : n = 1,K,500} n . Przeanalizować wpływ liczności próby na zachowanie się odchylenia standardowego i odchylenia ćwiartkowego. Czy statystyki te wydają się byćsensownymi estymatorami parametru rozproszenia b w tym modelu?

    ```{r}
    odchylenie_standardowe_c <- c()
    odchylenie_cwiartkowe_c <- c()

    for (i in 1:N_c){
      odchylenie_standardowe_c[i] <- sd(Y_c[1:i])
      odchylenie_cwiartkowe_c[i] <- IQR(Y_c[1:i])/2
    }

    # tworzenie wykresu 
    plot(x = 1:N_c, y = odchylenie_standardowe_c, col = color_palette3[2], type = "l",
         xlab = "x", ylab = "wartość estymatora", 
         main = "liczność próbki a odchylenie standardowe i ćwiartkowe")
    lines(odchylenie_cwiartkowe_c, col = color_palette3[3])
    abline(h = 1, col = color_palette3[4])
    legend("right", legend = c("sd", "IQR/2"), col = color_palette3[c(2,3)], lty = 1)

    # no podstawie wykresu widzimy, ze odchylenie cwiartkowe jest dobrym estymatorem
    # parametru roproszenia b, poniewaz jest bardzo blisko 1
    # w przypadku odchylenia standarodwego widzimy, ze taki estymator mialby sens jedynie
    # dla probki bardzo malego rozmiaru
    ```

### Zadanko 3.

Wygenerować 500-elementową próbę 1 2 500 Y ,Y ,K,Y z rozkładu normalnego standardowego.

```{r}
N_n <- 500
Y_n = rnorm(n = N_n)
```

-   Dla każdej podpróbki zawierającej n początkowych elementów próbki wyjściowej, tzn. dla ( , , ) Zn= Y1 K Yn , gdzie n = 1,K,500 , obliczyć średnią X n oraz medianę Medn . Następnie przedstawić na wspólnym wykresie zbiory {X : n = 1,K,500} n i {Med : n = 1,K,500} n . Przeanalizować wpływ liczności próby na zachowanie sięśredniej oraz mediany z próby. Czy statystyki te wydają się być sensownymi estymatorami wartości oczekiwanej w tym modelu?

    ```{r}
    srednia_n <- c()
    mediana_n <- c()

    for (i in 1:N_n){
      srednia_n[i] <- mean(Y_n[1:i])
      mediana_n[i] <- median(Y_n[1:i])
      
    }

    plot(x = 1:N_n, y = srednia_n, col = color_palette3[2], type = "l")
    lines(mediana_n, col = color_palette3[3])
    abline(h = 0, col = color_palette3[4])
    ```

-   la każdej podpróbki zawierającej n początkowych elementów próbki wyjściowej, tzn. dla ( , , ) Cn= Y1 K Yn , gdzie n = 1,K,500 , obliczyć odchylenie standardowe Sn oraz dn= IQRn /1.35 , czyli rozstęp międzykwartylowy podzielony przez 1.35. Następnie przedstawić na wspólnym wykresie zbiory {S : n = 1,K,500} n i {d : n = 1,K,500} n . Przeanalizować wpływ liczności próby na zachowanie się odchylenia standardowego i rozstępu międzykwartylowego podzielonego przez 1.35. Czy statystyki te wydają się byćsensownymi estymatorami odchylenia standardowego w tym modelu?

    ```{r}
    odchylenie_standardowe_n <- c()
    odchylenie_cwiartkowe_n <- c()

    for (i in 1:N_n){
      odchylenie_standardowe_n[i] <- sd(Y_n[1:i])
      odchylenie_cwiartkowe_n[i] <- IQR(Y_n[1:i])/1.35
    }

    plot(x = 1:N_n, y = odchylenie_standardowe_n, col = color_palette3[2], type = "l", ylim = c(0, 2))
    lines(odchylenie_cwiartkowe_n, col = color_palette3[3])
    abline(h = 1, col = color_palette3[4])
    ```

### Zadanko 4.

Wygenerować 10000 20-elementowych próbek z rozkładu jednostajnego na odcinku jednostkowym. Porównać empirycznie obciążenie i błąd średniokwadratowy estymatora momentów i estymatora największej wiarogodności parametru θ w rozkładzie jednostajnym U[0, θ].

```{r, warning=FALSE}
# generujemy 1000 20-elementowych probek

```

### Zadanko 5.
